【裁判字號】    90,台上,1282
【裁判日期】    900802
【裁判案由】    分割共有物
【裁判全文】
最高法院民事判決                                九十年度台上字第一二八二號
    上  訴  人  甲○○
    訴訟代理人  趙哲宏律師
                楊淑惠律師
                宋金比律師
    上  訴  人  乙○○
    被 上訴 人  丙○○
右當事人間請求分割共有物事件，上訴人對於中華民國八十九年二月一日台灣高等法
院台南分院第二審判決（八十七年度上字第五四○號），提起上訴，本院判決如左：
    主  文
原判決廢棄，發回台灣高等法院台南分院。
    理  由
本件為分割共有物之訴，其訴訟標的對於共同訴訟之各人必須合一確定，故上訴人甲
○○提起第三審上訴，依民事訴訟法第五十六條第一項第一款規定，其效力及於未提
起上訴之共同訴訟人乙○○，爰併列之為上訴人，合先明。
次查被上訴人主張：坐落台南縣仁德鄉○○段第六四七地號建地面積三百六十四平方
公尺，係兩造共有，應有部分伊為二分之一，上訴人甲○○、乙○○各為四分之一，
系爭土地依其使用目的，並無不能分割之情形，兩造亦未訂有不分割之契約，且就分
割方法不能達成協議等情，求為裁判分割之判決。
上訴人則以：系爭土地面寬僅九點六公尺，倘以原物為分配，伊分得者將成為不能供
建築使用之畸零地，應採取變價方式分割等語，資為抗辯。
原審將第一審所為分割方法予以廢棄改判，係以：系爭土地為兩造共有，應有部分被
上訴人為二分之一，上訴人甲○○、乙○○各為四分之一，有土地登記簿謄本在卷可
稽。兩造並無不分割之約定，亦無因物之使用目的不能分割之情形，且不能以協議方
式分割，被上訴人訴請裁判分割，尚無不合。系爭土地南邊面臨十點五公尺之柏油道
路，北邊則臨接甲○○與他人共有之同段第六四六地號土地，該六四六號土地上有甲
○○所有房屋一棟，業經第一審及原審勘驗明確，並有台南縣歸仁地政事務所繪製之
複丈成果圖在卷可憑。系爭建地採如原判決附圖所示方案分割，被上訴人分得之Ａ部
分面積一百八十二平方公尺，及乙○○分得之Ｂ部分面積九十一平方公尺，均面臨道
路而可供建築使用，甲○○分得之Ｃ部分面積九十一平方公尺，雖係畸零地，惟該地
臨接甲○○與他人共有之同段第六四六地號土地，二者合併即可供建築使用，而無畸
零地之問題，上開方案自為適宜之分割方法。又甲○○分得之Ｃ部分土地係無法單獨
建築之畸零地，其價值低於被上訴人所分得Ａ部分及乙○○所分得Ｂ部分土地，被上
訴人及乙○○應依序補償甲○○新台幣（下同）五萬三千一百八十九元及十八萬九千
七百七十五元等詞，為其判斷之基礎。
按定共有物分割之方法，固可由法院自由裁量，但亦須以其方法適當者為限。被上訴
人及上訴人乙○○分得之土地均可供建築使用，上訴人甲○○分得之如原判決附圖Ｃ
部分所示土地則係畸零地，須與臨接之甲○○與他人共有之同段第六四六地號土地合
併，始可供建築使用，為原審認定之事實。查甲○○分得者既係無法單獨建築之畸零
地，須與同段第六四六地號土地合併始得建築。而該第六四六號土地並非甲○○單獨
所有，其他共有人是否願與甲○○分得之系爭土地合併使用，又屬未知，自難謂原審
所定上開分割方法為適當。上訴論旨，指摘原判決不當，求予廢棄，非無理由。
據上論結，本件上訴為有理由，依民事訴訟法第四百七十七條第一項、第四百七十八
條第一項，判決如主文。
中      華      民      國     九十     年      八      月      二      日
                              最高法院民事第三庭
                                  審判長法官  林  奇  福
                                        法官  陳  國  禎
                                        法官  李  彥  文
                                        法官  陳  重  瑜
                                        法官  吳  麗  女
      右正本證明與原本無異
                                              書  記  官
中      華      民      國     九十     年      八      月     十六     日
                                                                        Ｅ


司法院資訊處製作；財團法人民間司法改革基金會備份。
